【裁判字號】    98,簡上,55
【裁判日期】    990702
【裁判案由】    確認通行權
【裁判全文】
臺灣宜蘭地方法院民事判決              98年度簡上字第55號
上  訴  人  甲○○
            戊○○
            丁○○
            丙○○
            乙○○
共      同
訴訟代理人  吳振東律師
複  代理人  蕭育芳
被上訴人    己○○
訴訟代理人  林健智律師
上列當事人間確認通行權事件，上訴人對於中華民國98年10月27
日臺灣宜蘭地方法院宜蘭簡易庭98年度宜簡字第9 號第一審判決
，提起上訴，本院判決如下：
    主    文
上訴駁回。
第二審訴訟費用由上訴人負擔。
    事實及理由
一、被上訴人起訴主張：被上訴人所有坐落宜蘭縣員山鄉○○段
    雙連埤小段5、5-1、6-1及6-9地號土地（以下簡稱：系爭土
    地）因與公路無適當之聯絡而屬袋地，亟須通行上訴人所有
    之宜蘭縣員山鄉○○段雙連埤小段3-7 地號土地，始能為通
    常之使用，爰依民法第787、788條規定，訴請上訴人應容忍
    被上訴人於3-7 地號土地內設置道路，且不得禁止或妨害被
    上訴人之通行等語。
二、上訴人則以：被上訴人如果要通行，應該通行最側邊之土地
    ，不能因為被上訴人之通行反而造成剩下的土地無法利用，
    且通行道路之寬度於履勘時已預留2.5 米，足供被上訴人通
    行使用，不須再預留迴轉空間等語，資為抗辯，並聲明：駁
    回被上訴人之訴。
三、原審審理結果，認被上訴人就上訴人所有3-7 地號土地於附
    圖二所示A 部分範圍內有通行及設置道路之權利，判決被上
    訴人部分勝訴。詎上訴人聲明不服，補稱：被上訴人所有之
    系爭土地為相毗鄰之土地，被上訴人前為整地，曾利用如附
    圖一所示A、B、C、D、E 部分之通行道路與公路聯絡，原審
    被告謝德松於原審審理時亦稱：系爭土地現在就可以通到馬
    路，大卡車都可以上去等語，足見被上訴人已無使用如附圖
    二所示A部分土地之必要，被上訴人既已有如附圖一所示A、
    B 、C、D、E部分之通行道路，仍訴請使用如附圖二所示A部
    分土地，實屬權利濫用等語。並聲明：（一）原判決不利上
    訴人部分廢棄。（二）上開廢棄部分，被上訴人於原審之訴
    及假執行之聲請均駁回。被上訴人則以：附圖一所示A、B、
    C、D、E部分土地面積共446平方公尺，並非損害最小之選擇
    ，且除需通行上訴人所有之3-7 地號土地外，尚須通行訴外
    人所有之雙連埤小段6、6-2、3-7、14-1及6-6地號土地，是
    應以原審所認通行範圍屬侵害最小等語，茲為置辯。並聲明
    ：請求駁回上訴。
四、兩造不爭執之事實：系爭土地屬被上訴人所有，3-7 地號土
    地則屬上訴人所有，其中上訴人乙○○就3-7 地號土地之應
    有部分業於原審訴訟進行中經強制執行程序移轉由訴外人林
    炎宏所有。另6、6-2、14-1及6-6 地號土地分屬訴外人羅瑞
    雄、羅朝南、羅阿城及謝永昌、謝永傑所有。以上有土地登
    記謄本及本院宜蘭簡易庭查詢簡答表在卷可稽，且為兩造所
    不爭執，堪認為真。
五、得心證之理由：本件爭點在於：（一）系爭土地是否為袋地
    ？（二）倘屬袋地，則損害最小之通行處所為何？茲說明本
    院見解如下：
（一）系爭土地係屬袋地
      按土地因與公路無適宜之聯絡，致不能為通常使用者，土
      地所有人得通行周圍地以至公路，民國98年1月23 日修正
      前（98年7月23日施行）民法第787條第1 項前段定有明文
      。所謂無適宜之聯絡，不以絕對不通公路為限，凡有通行
      之困難致不能為通常之使用，如費用過鉅、具危險性、極
      度不便、不合土地之使用目的或係無權使用者，即應許其
      通行周圍地以至公路。查如附圖一所示編號D 部分之範圍
      ，其中自南側與鄰地經界線往西北側延伸之道路部分係與
      通往福山植物園之公路相連接之產業道路，另分支往北延
      伸部分雖與前開產業道路相連，然其路面係由土壤、礫石
      及雜草組成，非如前揭產業道路之範圍係平整之水泥、柏
      油路面，自上開附圖一所示D 部分範圍中非屬產業道路之
      部分通往C、B、A、E之範圍，其寬度雖可供大卡車進出，
      現場也遺有車輛通行之痕跡，然兩旁芒草叢生，道路之痕
      跡越往北行越不明顯，此有勘驗筆錄乙份及現場照片10張
      （上訴卷第19-20頁、第36-40頁）在卷可稽，是否如前述
      產業道路範圍已屬既成之道路，實有疑義。又附圖一所示
      D 部分非屬產業道路部分之範圍及C、B、A、E部分路基之
      範圍並不明確，有因時日長久而為雜草淹沒之可能，有其
      使用上之困難與不確定性，且該等範圍跨越訴外人羅瑞雄
      、羅朝南、羅阿城及謝永昌、謝永傑等人所有之土地，上
      訴人復未能舉證證明該範圍內土地已有公用地役關係存在
      ，或被上訴人已獲該等土地所有權人之同意，有通行該範
      圍土地之權限，自難強要被上訴人通行其無使用權限之範
      圍，是尚難認此範圍內土地屬系爭土地與公路之適宜聯絡
      ，系爭土地仍屬袋地應堪認定。
（二）附圖二所示之通行方案屬損害最小之通行方式
      按有通行權人應於通行必要之範圍內，擇其周圍地損害最
      少之處所及方式為之，民法第787條第2項定有明文。系爭
      土地係屬袋地已如前述，是應進一步審認何種通行方式屬
      侵害最小。查上訴人主張之附圖一所示A、B、C、D、E 部
      分除包括上訴人所有之3-7地號土地17 平方公尺外，尚跨
      越訴外人羅瑞雄、羅朝南、羅阿城及謝永昌、謝永傑所有
      之6、6-2、14-1及6-6地號土地，總面積至少為446平方公
      尺，而被上訴人所主張附圖二所示通行範圍，僅跨越上訴
      人所有之3-7地號土地34 平方公尺及原審被告謝德松所有
      14- 3地號土地6平方公尺（未上訴，已確定），共40平方
      公尺，所涉及之土地所有權人及土地面積均較附圖一之通
      行方案影響較小。又3-7地號土地鄰近同段9032-2 地號土
      地一側，為凹陷地之坡坎，距離谷地深度無法測量，以目
      視結果至少10公尺以上，此有勘驗筆錄及現場照片4 張（
      原審卷第86-89 頁）附卷可稽，排除此客觀上無法供通行
      使用之坡坎，附圖二之通行方案係使用3-7 地號土地之最
      東側，其餘部分仍保持完整，而附圖一則係使用3-7 地號
      土地中之一段，割裂3-7 地號土地東側與西側之整體利用
      ，兩相比較，應認附圖二所示之通行方案屬損害最小之通
      行方式。
六、綜上所述，系爭土地係屬袋地，且附圖二所示之通行方案已
    屬損害最小之通行方式，原審判以上訴人應容忍被上訴人於
    3-7地號土地上如附圖二所示編號A部分面積34平方公尺部分
    設置道路，且不得禁止或妨害被上訴人之通行，認事、用法
    尚無違誤，上訴人之上訴為無理由，爰以判決駁回其上訴。
七、依民事訴訟法第436條之1第3項、第449條條第1項、第78 條
    ，判決如主文。
中    華    民    國    99    年    7     月    2     日
                 臺灣宜蘭地方法院民事庭
                   審判長法  官  楊麗秋
                         法  官  林翠華
                         法  官  楊坤樵
正本係照原本作成。
本判決不得上訴。
中    華    民    國    99    年    7     月    5     日
                         書記官  林慶生

司法院資訊處製作；財團法人民間司法改革基金會備份。
